---
title: "Análisis exploratorio de los datos"
author: "Erise Pérez Pascual"
date: "2025-04-02"
output: 
  pdf_document:
    toc: true
---

```{r setup, include=FALSE}
knitr::opts_chunk$set(echo = TRUE)
```

# Carga y preparación de los datos

En el análisis exploratorio de los datos se trabajará con el archivo en formato `.txt` que contiene la matriz de datos que se ha generado a partir de un objeto de tipo `SummarizedExperiment`.

```{r}
# Cargamos los datos en formato .txt
# La primera fila corresponde a los nombres de cada columna, la primera columna a
# los nombres de cada fila y los datos están separados por comas
data <- read.table("datamatrix.txt", header=TRUE,sep=",",row.names=1)
# Observamos las primeras filas de la matriz de datos
head(data)
```

Se puede observar que hay 77 columnas correspondientes a las muestras bajo dos condiciones: 47 muestras pertenecen a pacientes con caquexia y 30 pertenecen a pacientes control. Por otra parte, el dataset tiene 63 filas que corresponden a los metabolitos estudiados. Se puede observar que el nombre de las columnas no es muy informativo, por lo que primero se reetiquetan las columnas.

```{r}
# Observamos el nombre de las columnas
colnames(data)
```

```{r}
# Se reetiquetan las columnas en base al tipo de muestra
colnames(data) <- paste(c(rep("Caquexia", 47), rep("Control", 30)))
colnames(data)
```

Por otra parte, los nombres de las filas hacen referencia a los metabolitos estudiados.

# Análisis exploratorio

## Análisis univariante

Para comenzar con el análisis se observará la estructura del dataset con la función `str()` y se hará un pequeño resumen estadístico de las variables con `summary()`.

```{r}
# Se estudia la estructura del dataset
str(data)
```

```{r}
# Se hace el análisis descriptivo
summary(data)
```

Las variables se pueden representar mediante histogramas.

```{r}
# Indicamos que los histogramas se muestren con una disposición 3x3 en pantalla
opt <- par(mfrow=c(3,3))

# Mediante una iteración a todas las columnas de los datos hacemos un histograma
# para cada muestra
for(i in 1:ncol(data))
  hist(data[,i], main=names(data)[i])
par(opt)
```

Mientras que los histogramas representan una muestra cada vez, se pueden usar diagramas de cajas para ver todas las variables a la vez. 

```{r}
# Asignamos colores por grupos
groupColors <- c(rep("red", 47), rep("blue", 30))

# Dibujamos el diagrama de cajas
boxplot(data, col=groupColors,
        xlab="Slides",
        ylab="Expresión", las=2, cex.axis=0.7, cex.main=0.7)
```

Tanto en los histogramas como en el diagrama de puntos se ve que hay una gran asimetría. Primero se comprobará si la asimetría puede ser corregida utilizando logaritmos. La asimetría se corrige en gran medida transformando logarítmicamente los datos tal y como se ve en el diagrama de cajas.

```{r}
# Hacemos una transformación logarítmica de los datos
logData <- log2(data)

# Asignamos colores por grupos
groupColors <- c(rep("red", 47), rep("blue", 30))

# Dibujamos el diagrama de cajas
boxplot(logData, col=groupColors,
        xlab="Slides",
        ylab="Expresión", las=2, cex.axis=0.7, cex.main=0.7)
```

## Análisis multivariante

Se puede usar un análisis de componentes principales dirigido a los tipos de muestra (caquexia vs control) que represente los primeros dos componentes.

```{r}
# Se computan los componentes principales
pca <- prcomp(t(logData), scale = FALSE)
loads <- round(pca$sdev^2/sum(pca$sdev^2)*100,1)

# Se representan los dos componentes principales
xlab <- c(paste("PC1", loads[1], "%"))
ylab <- c(paste("PC2", loads[2], "%"))
plot(pca$x[,1:2], xlab=xlab, ylab=ylab, col=groupColors, 
     main="Análisis de componentes principales (PCA)")
```

Finalmente, se puede usar un análisis de clustering jerárquico para visualizar agrupamientos de las muestras.

```{r}
# Se hace el agrupamiento jerárquico y se grafica
clustering <- hclust(dist(t(logData)), method="average")
plot(clustering, hang=-1, xlim=c(0,100))
```




