---
title: "Análisis exploratorio de los datos"
author: "Erise Pérez Pascual"
date: "2025-04-02"
output: pdf_document
---

```{r setup, include=FALSE}
knitr::opts_chunk$set(echo = TRUE)
```

# Carga y preparación de los datos

En el análisis exploratorio de los datos se trabajará con el archivo en formato `.txt` que contiene la matriz de datos que se ha generado a partir de un objeto de tipo `SummarizedExperiment`.

```{r}
# Cargamos los datos en formato .txt
# La primera fila corresponde a los nombres de cada columna, la primera columna a
# los nombres de cada fila y los datos están separados por comas
data <- read.table("datamatrix.txt", header=TRUE,sep=",",row.names=1)
# Observamos las primeras filas de la matriz de datos
head(data)
```

Se puede observar que hay 77 columnas correspondientes a las muestras bajo dos condiciones: 47 muestras pertenecen a pacientes con caquexia y 30 pertenecen a pacientes control. Por otra parte, el dataset tiene 63 filas que corresponden a los metabolitos estudiados. Se puede observar que el nombre de las columnas no es muy informativo, por lo que primero se reetiquetan las columnas.

```{r}
# Observamos el nombre de las columnas
colnames(data)
```

```{r}
# Se reetiquetan las columnas en base al tipo de muestra
colnames(data) <- paste(c(rep("Caquexia", 47), rep("Control", 30)))
colnames(data)
```

Por otra parte, los nombres de las filas hacen referencia a los metabolitos estudiados.

# Análisis exploratorio

## Análisis univariante

Para comenzar con el análisis se observará la estructura del dataset con la función `str()` y se hará un pequeño resumen estadístico de las variables con `summary()`.

```{r}
# Se estudia la estructura del dataset
str(data)
```

```{r}
# Se hace el análisis descriptivo
summary(data)
```

Las variables se pueden representar mediante histogramas.

```{r}
# Dibujamos un histograma para cada muestra
opt <- par(mfrow=c(3,3))
for(i in 1:ncol(data))
  hist(data[,i], main=names(data)[i])
par(opt)
```

Mientras que los histogramas representan una muestra cada vez, se pueden usar diagramas de cajas para ver todas las variables a la vez. Tanto en los histogramas como en el diagrama de puntos se ve que hay una gran asimetría.

```{r}
# Asignamos colores por grupos
groupColors <- c(rep("red", 47), rep("blue", 30))

# Dibujamos el diagrama de cajas
boxplot(data, col=groupColors,
        xlab="Slides",
        ylab="Expresión", las=2, cex.axis=0.7, cex.main=0.7)
```









